【裁判字號】    90,重上國,3
【裁判日期】    920312
【裁判案由】    國家賠償
【裁判全文】
臺灣高等法院臺中分院民事判決  九十年度重上國字第三號
      上訴人即被上訴人  鑫唐建設有限公司
      兼法 定 代 理 人  丑.
      送 達 代  收  人  林春榮律師
                        子○○.
      參     加     人  中興商業銀行股份有限公司
      法 定 代  理  人  甲○.
      訴 訟 代  理  人  辛○.
                        己○○.
                        庚○○.
      參     加     人  乙○.
      受 告知 訴 訟 人  戊.
                        癸  ○.
                        丁  ○.
                        壬○○.
      法 定 代  理  人  寅○.
右當事人間國家賠償事件，上訴人對於中華民國九十年六月二十八日臺灣臺中地方法
院八十八年重國更字第一號第一審判決提起上訴，本院判決如左：
      主      文
原判決關於(1)駁回上訴人丑○○後開第二項之訴部分，及該部分假執行之聲請；(2)駁
回上訴人鑫唐建設有限公司後開第三項之訴部分，及該部分假執行之聲請；(3)並訴訟
費用之裁判均廢棄。
右(1)廢棄部分，被上訴人台中豐原地政事務所應再給付上訴人丑○○新台幣伍佰玖拾
貳萬陸仟柒佰陸拾貳元及自八十六年十一月八日起，至清償日止，按週年利率百分之
五計算之利息。
右(2)廢棄部分，被上訴人台中豐原地政事務所應再給付上訴人鑫唐建設有限公司壹佰
零壹萬零肆佰伍拾壹元及自八十六年十一月八日起，至清償日止，按週年利率百分之
五計算之利息。
其餘兩造上訴均駁回。
第一、二審訴訟費用，由上訴人丑○○負擔百分之十七，上訴人鑫唐建設有限公司負
擔百分之二十七，餘由上訴人台中豐原地政事務所負擔。
第一、二審參加費用由參加人乙○○○、中興商業股份有限公司各負擔百分之二十二
，餘由上訴人台中豐原地政事務所負擔。
本判決第二、三項部分，於上訴人丑○○以新台幣壹佰玖拾柒萬陸仟元、上訴人鑫唐
建設有限公司以新台幣拾肆萬元或等值之銀行定期存單為被上訴人台中豐原地政事
務所預供擔保後，均得假執行，但被上訴人台中豐原地政事務所如於假執行程序實施
前分別以新台幣伍佰玖拾貳萬陸仟柒佰陸拾貳元、壹佰零壹萬零肆佰伍拾壹元為上訴
人丑○○、鑫唐建設有限公司預供擔保，得免為假執行。
上訴人丑○○、鑫唐建設有限公司其餘假執行之聲請駁回。
      事實及理由
一、
  (一)按當事人喪失訴訟能力或法定代理人死亡或其代理權消滅者，訴訟程序在有法定
    代理人或取得訴訟能力之本人，承受其訴訟以前當然停止；又第一百六十八條、
    第一百六十九條第一項及第一百七十條至前條之規定，於有訴訟代理人時不適用
    之；又按第一百六十八條至第一百七十二條及前條所定之承受訴訟人，於得為承
    受時，應即為承受之聲明，民事訴訟法第一百七十條、第一百七十二條及第一百
    七十五條第一項分別定有明文。本件上訴人即被上訴人台中縣豐原地政事務所（
    以下稱被上訴人）之法定代理人詹德燥於訴訟進行中變更為寅○○，有臺中縣政
    府令影本一份在卷可稽，因其有訴訟代理人故訴訟程序不當然停止，被上訴人於
    原審依法聲明承受訴訟，經核無不合，應予准許。
  (二)按訴狀送達後，原告不得將原訴變更或追加他訴。但經被告同意或不甚礙於被告
    之防禦及訴訟終結者，不在此限，八十九年二月十一日修正生效前之民事訴訟法
    第二百五十五條第一項定有明文。本件上訴人即被上訴人鑫唐建設有限公司、丑
    ○○（以下稱上訴人）原依土地法第六十八條請求被上訴人損害賠償，嗣於原審
    審理時追加依國家賠償法第二條第二項請求被上訴人國家賠償，被上訴人雖不同
    意，然原審審酌上訴人所追加之訴其基礎事實與原訴同一，故上訴人於原審之追
    加並不甚礙於被上訴人之防禦及訴訟之終結，且基於紛爭解決一次性之要求，而
    予以准許，且兩造上訴本院後，於準備程序中就此部分復未再爭執。
  (三)按當事人對於第三人之參加，得聲請法院駁回。但對於參加未提出異議而已為言
    詞辯論者，不在此限，民事訴訟法第六十條第一項定有明文。查本件中興商業銀
    行股份有限公司及乙○○○均具狀聲明參加訴訟，兩造均未提出異議而為言詞辯
    論，自應准許。
  (四)又告知訴訟，法律僅規定當事人於訴訟繫屬中，將訴訟告知於因自己敗訴而有法
    律上利害關係之第三人，俾使該第三人得為參加訴訟，而此利害關係之有無應以
    當事人自己主觀認定為準，不以法院認定為必要，此觀諸告知訴訟中，並無規定
    當事人對於參加訴訟得聲請法院駁回即明，原審法院駁回被上訴人對於戊○○、
    戴崎之訴訟告知，尚有未合，本院乃再依被上訴人之聲請，對戊○○、戴崎、丁
    ○、壬○○送達告知訴訟狀，均先予敘明。
二、本件上訴人於原審起訴主張：坐落台中縣豐原市○○○段第八二八之三、八二三
    之四地號土地面積分別為○‧○五七五公頃、○‧二八七七公頃（現已分割為四
    十二筆），原均為訴外人癸○所有，土地登記簿謄本均登記為山坡地保育區丙種
    建築用地，上訴人丑○○基於對該登記簿之信賴，以每坪新台幣（以下同）六萬
    元之價格向訴外人癸○買受後，即與上訴人鑫唐建設有限公司（以下稱鑫唐公司
    ）合建房屋，由上訴人鑫唐公司委請建築師規劃、整地、設計、分割，並由上訴
    人丑○○向鄰地購得八二八之五地號土地取得可供通行之道路後，再向台中縣政
    府工務局申請建築執照獲准，並由上訴人鑫唐公司出資興建，且於八十六年七月
    二十四日獲縣府核發八四工建使字第四二○九號使用執照，並已辦妥建物第一次
    登記。嗣台中縣政府於八十六年九月二十四日發函以上開建築基地土地分區使用
    原為「山坡地保育區農牧用地」，誤登為「山坡地保育區丙種建築用地」現已更
    正編定為由，撤銷上開使用執照，被上訴人並於同年月二十五日函稱：坐落在豐
    原市○○○段第八二八—八號等四二筆土地簿編定使用種類誤登為「山坡地保育
    區丙種建築用地」，經發現錯誤，乃於八十六年九月二十五日辦竣更正回復原編
    定之使用類別。上訴人二人因被上訴人所屬人員於登簿及校對錯誤之重大過失，
    致使上訴人鑫唐公司與丑○○之損害額分別超過一億五千八百零二萬三千三百十
    九元、一億五千八百八十八萬四千九百零二元，為此依土地法第六十八條及國家
    賠償法第二條第二項規定，求為命被上訴人僅就其中一億零二百三十八萬元（其
    餘保留）各為給付及自民國八十六年十一月八日起至清償日止，按年息百分之五
    計算利息之判決。原審判決命被上訴人應給付上訴人丑○○肆仟柒佰捌拾肆萬捌
    仟伍佰拾捌元，及自民國八十六年十一月八日起計算之法定遲延利息；另給付
    上訴人鑫唐公司柒仟肆佰零捌萬壹仟玖佰壹拾肆元，及自民國八十六年十一月八
    日起計算之法定遲延利息；而駁回上訴人其餘之訴。上訴人就其敗訴部分提起上
    訴，聲明求為判決(一)原判決廢棄；(二)廢棄部分，被上訴人應給付上訴人鑫唐公司
    、丑○○各二千八百二十九萬元、五千四百五十三萬一千四百六十二元，及自八
    十六年十一月八日起算之法定利息；(三)願以現金或等值可轉讓定期存單供擔保請
    准假執行。對於被上訴人所提起上訴部分，則聲明求為判決：駁回上訴。
三、被上訴人則以：上訴人原審起訴依土地法第六十八條第一項及侵權行為請求伊賠
    償其損害，並追加依國家賠償法第二條第二項及第五條之規定請求賠償，屬於訴
    之追加，伊不同意其追加。且土地登記錯誤之損害賠償，應依土地法第六十八條
    之規定為之，不得依國家賠償程序求償，本件被上訴人依國家賠償程序求償，自
    有未合。上訴人主張土地標示部份之登記錯誤，亦屬土地法第六十八條規定之登
    記錯誤，顯不相適；本件土地登記錯誤者為原坐落台中縣豐原市○○○段八二八
    之四地號土地，面積○點二八七七公頃，對於坐落同段八二八之三地號土地，面
    積○點○五七五公頃，則無登記錯誤情事，上訴人請求此部分之損害，非有理由
    。又因土地登記錯誤、遺漏或虛偽致受損害，由該地政機關負擔賠償之範圍，以
    不超過受損害之價值為限，對於受害人依通常情形原可預期之利益之喪失，則不
    得請求賠償，上訴人主張仍得依國家賠償之規定請求賠償就其所失利益之賠償尚
    屬無據。而上訴人所提相關之契約及單據等，除公文書推定為真正，上訴人予以
    承認外，其餘文書之真正，上訴人均予否認。又中華民國企業技術鑑定委員會鑑
    定系爭房地之價格過高，且其鑑定包括「可預期之利益」在內，非可採憑。上訴
    人稱其已出售三十三戶，計一億六千三百五十八元，含未售八戶之售價四千一百
    一十八萬元，共計售完可得二億零四百七十六萬元，惟被上訴人已出售之三十三
    戶並未與買受人解除契約，亦未退還買受人價金或賠償其損害，是上訴人並未受
    有二億零四百七十六萬元之損害，其依民法第二百十六條之規定，請求賠償，非
    有理由，且上訴人之請求已罹於時效等語置辯。原審判決如前述，被上訴人部分
    敗訴，被上訴人就其敗訴部分提起上訴，聲明求為判決：(一)原判決不利上訴人部
    分廢棄；(二)前項廢棄部分，被上訴人在第一審之訴及假執行之聲請均駁回。就對
    造上訴部分，答辯聲明求為判決：(一)上訴駁回；(二)如受不利之判決，願以現金或
    等值可轉讓銀行定期存單供擔保，請准免為假執行。
四、上訴人主張：坐落台中縣豐原市○○○段第八二八之三、八二八之四地號土地面
    積原分別為○‧○七五七公頃、○‧二八七七公頃（現已分割為四十二筆），原
    均為訴外人癸○所有，土地登記簿謄本均登記為山坡地保育區丙種建築用地，上
    訴人丑○○以每坪六萬元之價格向癸○買受後，即與上訴人鑫唐公司合建房屋，
    由上訴人鑫唐公司委請建築師規劃、整地、設計、分割，並由上訴人丑○○支付
    價金，購得鄰地八二八之五地號土地供通行之道路後，再向台中縣政府工務局申
    請建築執照獲准，並由上訴人鑫唐公司投入資金以興建，且於八十六年七月二十
    四日獲縣府核發八四工建使字第四二○九號使用執照，並已辦妥建物第一次登記
    。嗣台中縣政府於八十六年九月二十四日發函通知上訴人：經台中縣政府地政單
    位查報第四二○九號使用執照上建築地點上開八二八之四地號土地（面積○．二
    八七七公頃）之分區使用類原為「山坡地保育區，農牧用地」，誤登為「山坡地
    保育區丙種建築用地」，現全部更正回原編地，並撤銷上開使用執照；被上訴人
    並於同年月二十五日函稱：坐落在豐原市○○○段第八二八—八號等四二筆土地
    簿編定使用種類誤登為「山坡地保育區丙種建築用地」，經發現錯誤，乃於八十
    六年九月二十五日辦竣更正回復原編定之使用類別等情，業經上訴人提出土地登
    記簿謄本四十二份、買賣契約書影本一份、使用執照影本一份、台中縣政府函影
    本一件、被上訴人函影本一件為證，且為被上訴人所不爭，自堪信為真實。
五、又上訴人主張：上開八二八之四地號土地登記錯誤，係因原同段八二八之一地號
    土地，土地編定原為「山坡地保育區，農牧用地」，於八十二年二月二十日因當
    時土地所有權人戊○○之合法申請，將上揭地號內舊有建物所佔之部分土地另行
    分割出同段八二八之三地號土地（面積○．○五七五公頃），並合法更正編定為
    『山坡地保育區，丙種建築用地』。其餘部分則仍屬八二八之一地號（面積○．
    六二四七公頃）並維持原編定用地。上開更正編定作業時，被上訴人所內初審人
    林玉鳳及審查核定人王小蘭均未出現瑕疵，於登簿時，當時承辦人員丁○因有過
    失，竟將上開八二八之三及八二八之一均登簿為「山坡地，丙種建築用地」，登
    簿完成送請校對時，校對人員廖淑娥亦未發現此一錯誤，致生上開土地登記錯誤
    ；嗣上開八二八之一地號土地（面積○．六二四七公頃）又分割為八二八之一地
    號土地（面積○．三三七○公頃）及八二八之四地號土地（面積○．二八七七公
    頃），上訴人丑○○於八十四年六月二十四日與訴外人癸○訂定買賣契約，購買
    上開分割後之八二八之四地號土地及土地登記並無錯誤之八二八之三地號土地，
    並於八十四年十一月二十三日辦理移轉登記完畢；上開八二八之三、八二八之四
    地號土地於八十五年五月十三日合併為八二八之三地號（面積○．三四五二公頃
    ），於八十五年五月十五日分割為八二八之三及八二八之六至八二八之四十六地
    號等四十二筆土地，又上訴人丑○○將上開土地與上訴人鑫唐公司合建房屋等事
    實，業為兩造所不爭，並有被上訴人製作之上開土地合併、分割前後對照表、流
    程表一份在卷可稽，故應堪採信。
六、按因登記錯誤遺漏或虛偽致受損害者，由該地政機關負損害賠償責任。但該地政
    機關證明其原因應歸責於受害人時，不在此限，土地法第六十八條第一項定有明
    文。其立法理由為本條規定地政機關之損害賠償責任，良以政府機關對土地登記
    事項，自應謹慎處理，如因重大過失，而發生錯誤、遺漏或虛偽，致權利人受損
    害者，為保障權利人，應由該地政機關負損害賠償責任，所以為本條規定。故地
    政機關，於其所屬登記人員執行登記職務，因登記錯誤、遺漏或虛偽有故意或過
    失而致人民權益受損害時，即應負損害賠償責任，並不僅以故意為限。且土地登
    記規則第十二條固有「土地法第六十八條所謂登記錯誤或遺漏係指登記之事項與
    登記原因證明文件所載內容不符而言」之規定，惟此僅係就土地法第六十八條所
    定之登記錯誤或遺漏加以例示之解釋，非謂可限制土地法第六十八條之適用。此
    就土地登記規則第十二條僅釋示土地法第六十八條所定之「登記錯誤或遺漏」而
    未就同法所稱之「登記虛偽」有所解釋，不難推知（最高法院七六年度台上字第
    四七○號判決參照）。是土地法上開規定，其立法意旨係在貫徹土地登記之公示
    性及公信力，使土地權利人不因地政機關就土地登記之錯誤、遺漏或虛偽而受損
    害，以兼顧交易安全及權利人之權利保障。至土地登記規則第十三條（修正前第
    十四條）所指情形，乃僅屬例示；應解為如登記錯誤、遺漏或虛偽係因不可歸責
    於受害人之事由所致者，地政機關均須負損害賠償責任。苟解為僅具該條所定情
    事者，地政機關始負損害賠償責任，將限縮土地法第六十八條第一項之適用範圍
    ，而有危害交易安全及損害權利人權利之虞，難謂與該條之立法精神無違（最高
    法院九十一年度台上字第一一七二號判決參照）。故所謂「登記錯誤」，無論不
    動產之總登記、權利變更登記或其他登記，均有其適用，當然包括本件地目原為
    農牧用地誤登記為建築用地在內。本件被上訴人之登記人員丁○、廖淑娥將上開
    八二八之四地號土地之土地使用分區「山坡地保育區、農牧用地」誤登為「山坡
    地保育區、丙種建築用地」，致上訴人丑○○誤以為可以建築，遂以高價買受，
    並進而由上訴人鑫唐公司興建建築物出售，嗣由台中縣政府撤銷該建物之使用執
    照，使其建物不能登記，並無從履行出賣人之義務，其受有損害，至為明顯，故
    上訴人依土地法第六十八條請求被上訴人負損害賠償責任，於法即屬有據。被上
    訴人固以：上訴人公司之損害，係因工務局核發建造所造成，被上訴人無因果關
    係云云，惟查：台中縣政府撤銷系爭使用執照之函文主旨中已記載：「為貴公司
    領有本府工務局核發八四工建使字第四二○九號使用執照，業經本府地政單位查
    報，該執照上建築地點之所有土地，分區使用類別為原為『山坡地保育區、農牧
    用地』，誤登為『山坡地保育區，丙種建築用地』，全部更正回原編定。因此該
    執照已違反申請執照之要件，本府依法即日起撤銷貴公司所領得之使用執照，請
    查照。」（見原審前審卷(一)第一九五頁）可見台中縣政府所以撤銷系爭使用執照
    ，全因被上訴人先前之錯誤登記行為，以及其後之更正原編定所致，台中縣政府
    僅係本於依法行政之作用，撤銷已不合要件之使用執照發給而已，是上訴人鑫唐
    公司因撤銷使用執照所遭受之上開損害，與被上訴人先前錯誤登記行為實具有直
    接之因果關係，被上訴人所辯無相當因果關係云云，要無可採。又上訴人因於八
    十六年九月廿五日遭台中縣政府撤銷前開使用執照，斯時才開始產生損害，上訴
    人乃於八十六年九月十七日以存證信函向被上訴人請求國家賠償，為被上訴人於
    八十六年十月二日函覆拒絕，有該函文在卷可稽（原審前審卷(一)第一九八頁），
    而上訴人於八十七年五月八日向原審法院起訴為本件訴訟之請求，自未罹於時效
    ，被上訴人以時效完成資為抗辯，尚不足取。是被上訴人抗辯本件土地登記錯誤
    ，既非土地總登記，且錯誤登記之原因亦非原因證明文件不符之問題，故無土地
    法第六十八條之適用云云，顯係對上開法律之誤解，不予採信。
七、又按因登記錯誤遺漏或虛偽致受損害，由該地政機關負損害賠償之範圍，以不得
    超過受損害時之價值為限，對於受害人依通常情形原可預期之利益之喪失，則不
    得請求賠償，此觀乎土地法第六十八條第二項規定自明（最高法院八十七年度台
    上字第一一五號判決參照）。本件上訴人因於八十六年九月廿五日遭台中縣政府
    撤銷前開使用執照，斯時才開始產生損害，已如前述，上訴人得請求之損害範圍
    ，自應以八十六年九月廿五日所受積極損害為限，不得請求所失利益，茲分述如
    下：
    (甲)上訴人丑○○部分：
  (一)上訴人丑○○主張所受損害為：(1)購買土地而支出六千二百六十四萬元；(2)購買
    八二八—五號土地之使用權以供設聯外道路而支出六百五十萬元；(3)設置上、下
    擋土牆而支出四百九十二萬元；(4)不動產鑑定報告支出二萬六千二百元；(5)辦理
    土地移轉及設定抵押權之代書費四萬元；為銀行設定抵押權之規費三萬元（設定
    三千萬元抵押權，應繳地政規費為百分之一，即三萬元）；辦理土地合併及分割
    代書費二萬七千元；八二八—五號土地移轉之代書費及規費七千九百八十三元；
    辦理地上權拋棄之代書費一萬四千七百元；地質鑽探費用十二萬元；購地仲介費
    三十一萬元；(6)土地移轉之增值稅八十八萬八千零七十三元；(7)因投入資金向銀
    行貸款而支付及待支付之利息一千三百三十二萬五千零七十二元，合計八千八百
    八十四萬九千零二十八元，並提出契約、單據為證。
  (二)經查：上訴人丑○○因信賴上開八二八之四地號土地使用分區之錯誤登記，以「
    山坡地保育區、丙種建築用地」計算土地買賣價金，向訴外人癸○購買上開八二
    八之四地號土地購買土地而支出六千二百六十四萬元，業據上訴人提出契約為證
    ，並經證人癸○到庭結證明確，被上訴人空言否認，要無足取；故上訴人丑○○
    信賴上開土地錯誤登記而受之損害，應以上開八二八之四地號土地原編定「山坡
    地保育區、農牧用地」與錯誤登記「山坡地保育區、丙種建築用地」之買賣差價
    為限。經原審函請財團法人中華民國企業技術鑑定委員會鑑定結果，於八十四年
    六月二十四日上訴人買受上開八二八之四地號土地時，上開八二八之四地號土地
    如係「山坡地保育區、農牧用地」，每平方公尺之市價為一千五百十二元五角，
    故上開八二八之四地號土地如未登記錯誤，當時市價應為四百三十五萬一千四百
    六十二元，上訴人丑○○以六千二百二十四萬元購買上開八二八之三、四號土地
    （原審計算該上開八二八之四號土地為五千二百二十萬元）買受，則其所受土地
    差價之損害為四千七百八十四萬八千五百三十八元（計算式詳如原審判決附表(一)
    所示）。原審判決命被上訴人給付四千七百八十四萬八千五百三十八元，核無不
    合，被上訴人提起上訴，指摘原判決就此部分不當，並無理由。
  (三)另上訴人主張上開八二八之三地號土地之買賣價金，因上開八二八之三地號土地
    並無土地登記錯誤之情形，自無一併請求損害賠償之理。又上訴人主張因要建築
    房屋，而購買同段八二八—五號土地之使用權以供設聯外道路而支出六百五十萬
    元，業據其提出契約書為證（見證物編號二），並經證人乙○○○到庭證明在卷
    ，被上訴人宧否認，要無足取。查該八二八—五號土地面積三七九平方公尺，比
    照原審函請財團法人中華民國企業技術鑑定委員會鑑定結果，土地如係「山坡地
    保育區、農牧用地」，每平方公尺之市價為一千五百十二元五角計算，其價值為
    五十七萬三千二百三十八元，如按照建地價值計算，則有六百八十餘萬元，上訴
    人以六百五十萬元，並非過高，則以六百五十萬元計算，扣除五十七萬三千二百
    三十八元後，被上訴人應賠償上訴人丑○○五百九十二萬六千七百六十二元。上
    訴人丑○○於此範圍內之上訴為有理由。關於土地移轉之增值稅八十八萬八千零
    七十三元部分，既經回復登記為農牧用地，其增值稅自得向稅捐稽徵機關申請退
    稅，自不得向被上訴人請求；至於支出不動產鑑定報告、辦理土地移轉及設定抵
    押權之代書費四萬元；為銀行設定抵押權之規費三萬元、辦理土地合併及分割代
    書費二萬七千元；八二八—五號土地移轉之代書費及規費七千九百八十三元；辦
    理地上權拋棄之代書費一萬四千七百元；地質鑽探費用十二萬元；購地仲介費三
    十一萬元、因投入資金向銀行貸款而支付及待支付之利息一千三百三十二萬五千
    零七十二元等，均非屬信賴土地登記而受之損害範圍，且與上訴人鑫唐公司之請
    求重複，上訴人丑○○向被上訴人請求上開損害於法無據，不應准許，上訴人自
    應依上訴人與訴外人癸○間之買賣契約另為請求。
  (四)被上訴人雖抗辯上訴人丑○○明知本件系爭土地為山坡地，平均坡度為二八．二
    三度，不適合建築，足見上訴人對上開土地登記錯誤確屬知情，對與本件損害之
    發生與有過失云云，惟為上訴人所否認，查：
    (1)本件上開八二八之一地號（面積○．六八二二公頃）使用分區原編定為「山坡
      地保育區、農牧用地」，因其中部分土地上有建築農舍，故被上訴人放寬使用
      分區之編定，依當事人申請將農舍所在之土地即上開八二八之三地號土地（面
      積○．○五七五公頃）變更使用分區編定為「山坡地保育區、丙種建築用地」
      ，足見上開土地使用分區之編定之變更僅係以有無農舍建築存在，並非以山坡
      地之坡度是否適宜建築為標準，換言之，山坡地之坡度是否適合建築與土地之
      之使用分區編定未必相關。
    (2)本件上訴人丑○○所購買之土地，土地形狀雖呈不規則形，地勢平坦、有斜度
      等事實，業有上開鑑定委員會之鑑定函在卷足參，上開土地地勢平坦，有斜度
      ，故尚難認上開山坡地不適合建築房屋。
    (3)綜上所述，本件被上訴人並未能舉證證明上訴人明知上開土地不適合建築，且
      縱使上訴人知悉上開山坡地不適合建築，因山坡地之使用分區編定未必與是否
      適合建築相關已如前述，故亦不能據此推認上訴人明知上開土地有登記錯誤之
      情事，從而，被上訴人上開抗辯不足採信。
  (乙)上訴人鑫唐公司部分：
  (一)上訴人鑫唐公司主張因信賴上開土地之錯誤登記而與上訴人丑○○合建系爭房屋
    而受下列損害：(1)結構體部分：支出工程材料二百二十三萬五千一百三十九元、
    工程工資一萬五千元、工程費用一百六十五萬三千四百三十三元、工程外包三千
    九百五十四萬四千零三十二元，計四千三百四十四萬七千六百零四元；(2)銷售部
    分：支出薪資五十八萬七千四百七十九元、租金、運費二萬六千二百五十元、文
    具費用二萬五千九百三十五元、廣告費用一百六十萬四千四百九十一元、接待中
    心工程費五十八萬八千元、水電費七萬五千二百二十元、交際費（犒賞員工）三
    萬八千七百六十二元、燃料費一萬五千零九十六元、福利金八萬四千六百七十四
    元、什項支出七十八萬零七百二十一元，書報費一千二百元、其他費用三十一萬
    七千零九十八元，計四百十四萬四千九百二十六元；(3)營業費用：薪資三百五十
    七萬七千三百二十元、租金十四萬四千元、文具費一萬一千六百十元，郵電費十
    一萬八千三百九十四元、修繕費九萬二千七百四十五元、水電費二萬七千六百九
    十元、保險費二十二萬五千三百二十一元、交際費七萬一千三百六十一元、伙食
    費二十八萬零八百元、代書費十七萬二千六百元、職工福利十萬二千一百七十九
    元、其他支出一百九十九萬八千二百二十八元，計六百八十三萬二千二百四十八
    元；(4)興建資金貸款利息六百零二萬五千八百八十六元、待付工程款一千二百十
    三萬三千三百零二元、自八十六年十月二十一日起至八十八年五月三十一日止積
    欠之利息九百二十三萬零三百九十八元，上開項目總計八千一百八十一萬四千三
    百六十四元，並提出單據為證，固為被上訴人所否認，惟證人即原為鑫唐公司之
    工務經理丙○○到庭證明上開費用確為本件建築案所支出屬實，且經原審函請台
    灣省建築師公會鑑定結果，其合理工程造價應為七千二百七十三萬四千一百一十
    四元，有台灣省建築師工會之鑑定報告書一份在卷足憑，惟上開合理工程造價並
    未包含土地地質之鑽探費用十二萬元、建築師設計費用一百二十二萬七千八百元
    ，業有上訴人提出收據影本在卷可稽，及銷售支出四百十四萬四千九百二十六元
    等，共計七千八百二十二萬六千八百三十九元，與上訴人公司所主張之數額八千
    一百八十一萬四千三百六十四元相當，是上訴人公司前所為主張，尚堪採信。
  (二)經核上開支出中：(1)結構體部分：支出工程材料二百二十三萬五千一百三十九元
    、工程工資一萬五千元、工程費用一百六十五萬三千四百三十三元、工程外包三
    千九百五十四萬四千零三十二元，計四千三百四十四萬七千六百零四元，自屬積
    極損害，應予准許。(2)銷售部分：支出薪資五十八萬七千四百七十九元、租金、
    運費二萬六千二百五十元、文具費用二萬五千九百三十五元、廣告費用一百六十
    萬四千四百九十一元、接待中心工程費五十八萬八千元、水電費七萬五千二百二
    十元、交際費（犒賞員工）三萬八千七百六十二元、燃料費一萬五千零九十六元
    、福利金八萬四千六百七十四元、什項支出七十八萬零七百二十一元，書報費一
    千二百元、其他費用三十一萬七千零九十八元，計四百十四萬四千九百二十六元
    ；其中交際費（犒賞員工）三萬八千七百六十二元、燃料費一萬五千零九十六元
    、福利金八萬四千六百七十四元、什項支出七十八萬零七百二十一元，書報費一
    千二百元、其他費用三十一萬七千零九十八元等部分，此部分合計一百二十三萬
    七千五百五十一元，尚難認為必要費用，縱確為本件建築案所支出，亦屬於奢侈
    費用，上訴人鑫唐公司不得請求，其餘二百九十萬七千三百七十五元為必要費用
    ，應予准許。(3)營業費用：薪資三百五十七萬七千三百二十元、租金十四萬四千
    元、文具費一萬一千六百十元，郵電費十一萬八千三百九十四元、修繕費九萬二
    千七百四十五元、水電費二萬七千六百九十元、保險費二十二萬五千三百二十一
    元、交際費七萬一千三百六十一元、伙食費二十八萬零八百元、代書費十七萬二
    千六百元、職工福利十萬二千一百七十九元、其他支出一百九十九萬八千二百二
    十八元，計六百八十三萬二千二百四十八元，此項費用上訴人鑫唐公司縱無本件
    建築案仍需支出，自不得請求。(4)興建資金貸款利息六百零二萬五千八百八十六
    元、待付工程款一千二百十三萬三千三百零二元、自八十六年十月二十一日起至
    八十八年五月三十一日止積欠之利息九百二十三萬零三百九十八元，上開項目既
    為上訴人鑫唐公司因本件建築案而支出，亦屬必要費用，自應予准許。基上，上
    訴人鑫唐公司得請求之數額為七千三百七十四萬四千五百六十五元，再加上土地
    地質之鑽探費用十二萬元、建築師設計費用一百二十二萬七千八百元，共計七千
    五百零九萬二千三百六十五元。
  (三)上訴人鑫唐公司另請求之營業稅三百六十三萬六千七百零五．七元及銷售費用四
    百十四萬四千九百二十六元，其中營業稅部分上開合理工程造價中業已將營業稅
    部分列入，上訴人自不得重複請求。
  (四)被上訴人雖抗辯上訴人鑫唐公司上開損害實係因使用執照遭台中縣政府工務局撤
    銷所致，故上開損害與上開土地登記錯誤間並無相當因果關係，且上訴人亦不能
    證明已賠償前開房地之買受人，不能認為確有受損害云云，惟查：上訴人鑫唐公
    司向台中縣政府申請建築執照及使用執照，台中縣政府均係依上開土地登記簿謄
    本上所記載之內容予以審查核發，亦即由於被上訴人土地登記錯誤，台中縣政府
    依此錯誤登記進行審查並核發建築執照及使用執照，嗣因被上訴人發覺上開錯誤
    登記，將上開土地登記更正回復正確之登記，台中縣政府復根據被上訴人之更正
    登記撤銷上開使用執照之核發，故由上述台中縣政府審查、核發及撤銷上開建物
    使用執照過程觀之，上開使用執照之核發係因上開土地錯誤登記所致，而上開使
    用執照之撤銷亦依被上訴人更正登記所為，故上訴人鑫唐公司因系爭建物之使用
    執照遭撤銷，致系爭建物成為違章建築面臨拆除命運所受之損害，與上訴人上開
    登記錯誤行為間，具有相當因果關係至為明確，且因為違章建築，不能履行出賣
    人為移轉所有權之義務，其受有損害，至為明顯，被上訴人上開抗辯顯不足採信
    。
  (五)被上訴人再抗辯上訴人鑫唐公司明知本件系爭土地為山坡地，平均坡度為二八．
    二三度，不適合建築，足見上訴人對上開土地登記錯誤確屬知情，對與本件損害
    之發生與有過失云云，然查：本件上開土地使用分區之編定並非以山坡地之坡度
    是否適宜建築為標準，且上開土地形狀雖呈不規則形，地勢平坦、有斜度已如前
    述，且上開土地雖有斜度，依目前建築技術並無興建房屋之困難，且上訴人鑫唐
    公司亦確實建築房屋完成，故尚難認定上訴人明知上開土地有何不適合建築房屋
    或土地有錯誤登記之情事，此外被上訴人亦不能舉證證明上訴人鑫唐公司明知土
    地錯誤登記，則被上訴人上開抗辯亦不足採信。
八、上訴人雖主張：土地法第六十八條之立法目的乃為因土地登記錯誤而受損之土地
    權利人，提供最低限度之保障，此觀其不以地政機關就登記錯誤有過失為要件及
    賠償數額限於受損害之價值之規定即可明瞭，蓋採無過失責任立法例者，基於衡
    平原則，其損害賠償之範圍均較小，且土地法第六十八條在國家賠償法施行前即
    已存在，而國家賠償法之立法本旨在於擴大人民得請求之範圍，故不得僅因土地
    法第六十八條之規定，即指當然排除國家賠償法之適用，故本件因公務員有故意
    或過失而錯誤登記致上訴人受有損害，不應排除國家賠償法之適用，俾能保障受
    損害人得以擴大請求所失利益之損害等語。惟查：國家損害賠償，本法及民法以
    外其他法律有特別規定者，適用其他法律，國家賠償法第六條定有明文。按現行
    國家賠償體系中，國家賠償法之規定係以「公務員故意或過失之行為」為要件，
    其損害賠償範圍包含「所受損害」及「所失利益」；另外如土地法第六十八條、
    原子能法第二十九條之規定，均不以「公務員故意或過失之行為」為要件，只要
    係有土地登記錯誤或核子事故發生，被害人即可請求賠償，上開立法規定因擴大
    被害人之保護範圍，故於損害賠償之範圍亦規定有限制，例如土地法第六十八條
    第二項規定：「前項損害賠償，不得超過受損害時之價值」；原子能法第二十九
    條授權訂定之核子損害賠償法第二十四條規定每一核子事故賠償之最高限額為二
    十四億元，故上開特規定，應屬國家賠償法之特別法（最高法院九十一年度台上
    字第一一七二號、八十三年度台上字第一七二三號判決、八十一年度台上字第一
    五二八號判決參照）。本件上訴人因被上訴人土地登記錯誤受有損害，自應適用
    土地法第六十八條，殊無適用國家賠償法第二條第二項之餘地，故上訴人主張本
    件負責土地登記之公務員有故意或過失，即得依國家賠償法第二條第二項之規定
    請求被上訴人賠償上訴人所受損害及所失利益，及依民法侵權行為之請求，均尚
    難採認，應予駁回。
九、綜上所述，本件上訴人二人因土地登記錯誤，致上訴人受有損害，從而，上訴人
    依土地法第六十八條，請求被上訴人給付上訴人丑○○賠償五千三百七十七萬五
    千三百元，上訴人鑫唐公司七千五百零九萬二千三百六十五元及均自起訴狀送達
    之翌日即八十六年十一月八日起至清償日止，按年利率百分之五計算之利息，為
    有理由，應予准許。原審所為命被上訴人給付上訴人丑○○新台幣肆仟柒佰捌拾
    肆萬捌仟伍佰拾捌元、給付上訴人鑫唐公司柒仟肆佰零捌萬壹仟玖佰壹拾肆元
    及各自民國八十六年十一月八日起算之法定遲延利息之判決，就此部分所為被上
    訴人敗訴之判決，核無不合，被上訴人提起上訴論旨指摘原判決不當，聲明求為
    廢棄改判，非有理由；而在前揭應予准許部分，原審所為上訴人敗訴之判決，則
    尚有未洽，上訴人提起上訴指摘原判決不當，非無理由，就上開應准許之範圍內
    ，被上訴人應再給付上訴人丑○○五百九十二萬六千七百六十二元、給付上訴人
    鑫唐公司一百零一萬零四百五十一元及各自法定遲延利息，並依兩造陳明，為供
    擔保「准」或「免」假執行之宣告；上訴人逾上開範圍之請求，於法無據，不能
    准許，原審所為上訴人敗訴之判決，核無不合，上訴論旨指摘原判決不當，聲明
    求為廢棄改判，非有理由，其假執行之聲請失所附麗，應併予駁回。
十、本件事證已臻明確，兩造其餘攻擊防禦及舉證，均已無礙於本院上開審認，本院
    自毋庸逐一論駁，附此敘明。
據上論結：本件上訴人丑○○、鑫唐公司之上訴為一部有理由，一部無理由，上訴人
台中縣豐原地政事務所之上訴為無理由，依民事訴訟法第四百五十條第一項、第四百
四十九條第一項、第七十九條但書、第八十五條第一項後段、第四百六十三條、第三
百九十條第二項、第三百九十二條判決如主文。
中      華      民      國    九十二    年      三      月     十二     日
~B1民事第一庭審判長法  官  林陳松
~B2                法  官  李寶堂
~B3                法  官  鄭金龍
右為正本係照原本作成。
兩造均得上訴。
如對本判決上訴，須於收受判決送達後二十日內向本院提出上訴書狀，其未表明上訴
理由者，應於提出上訴後二十日內向本院提出上訴理由書（須按他造人數附具繕本）
，並繳納送達用雙掛號郵票拾份（每份拾肆元）。
上訴時應提出委任律師或具有律師資格之人之委任狀；委任有律師資格者，另應附具
律師及格證書及釋明委任人與受任人有民事訴訟法第四百六十六條之一第一項但書或
第二項（詳附註）所定關係之釋明文書影本。
~B                書記官  林桂鳳
中      華      民      國    九十二    年      三      月     十三     日
附註：
民事訴訟法第四百六十六條之一（第一項、第二項）
對於第二審判決上訴，上訴人應委任律師為訴訟代理人。但上訴人或其法定代理人具
有律師資格者，不在此限。
上訴人之配偶、三親等內之血親、二親等內之姻親，或上訴人為法人、中央或地方機
關時，其所屬專任人員具有律師資格並經法院認為適當者，亦得為第三審訴訟代理人
。
                                                                        Ｙ


司法院資訊處製作；財團法人民間司法改革基金會備份。
